臺灣臺中地方法院民事判決　　　　　　　 99年度訴字第833號
原　　　告　財政部國有財產局臺灣中區辦事處
法定代理人　廖蘇隆
訴訟代理人　洪嘉鴻律師
複　代理人　鄭晃奇律師
　　　　　　戴君宇
被　　　告　吳鄭雪娥
　　　　　　吳柔霏
上二人共同
訴訟代理人　周進文律師
被　　　告　陳鴻林
上列當事人間拆屋還地等事件，本院於民國100年4月27日言詞辯
論終結，判決如下：
    主  文
被告陳鴻林應將如附圖所示，座落臺中市○○區○○段三三六之
二地號土地著色標記A部分、面積八一點八○平方公尺之地上物
拆除，將土地騰空返還原告。
被告吳鄭雪娥應將如附圖所示三三六之六地號土地上即門牌號碼
臺中市太平區○○○路四○三號之未保存登記建物（面積七五點
六八平方公尺），全部騰空遷讓交還原告。並應自民國一百年一
月一日起至返還前開房屋之日止，按月給付原告新臺幣貳仟伍佰
陸拾玖元。
被告吳鄭雪娥、被告吳柔霏應將如附圖所示三三六之四地號土地
上即門牌號碼臺中市太平市○○○路四○五號之未保存登記建物
（面積七三點七二平方公尺），全部騰空遷讓交還原告。並應自
民國一百年一月一日起至返還前開房屋之日止，按月給付原告新
臺幣壹仟柒佰參拾壹元。
訴訟費用由被告陳鴻林負擔十分之五、被告吳鄭雪娥負擔十分之
二、被告吳柔霏負擔十分之一，其餘十分之二餘由原告負擔。
原告其餘之訴駁回。
本判決第一項得假執行。
本判決第二項於原告以新臺幣貳萬壹仟元為被告吳鄭雪娥供擔保
號，得假執行。但被告吳鄭雪娥如預以新臺幣陸萬零捌佰元為原
告供擔保，得免為假執行。
本判決第二項於原告以新臺幣貳萬壹仟元為被告吳鄭雪娥、吳柔
霏供擔保號，得假執行。但被告吳鄭雪娥、吳柔霏如預以新臺幣
陸萬零捌佰元為原告供擔保，得免為假執行。
原告其餘假執行之聲請駁回。
    事實及理由
甲、程序方面：
    按訴狀送達後，原告不得將原訴變更或追加他訴。但請求之
    基礎事實同一、擴張或減縮應受判決事項之聲明者，不在此
    限。本件原告起訴時原列吳鄭雪娥、吳柔菲為被告，而原告
    所訴請被告拆除之建物為訴外人陳鴻林具事實上處分權。從
    而，原告於本案審理中，追加陳鴻林為被告，應予准許；另
    原告原聲明：「1.被告吳鄭雪娥應將座落臺中市○○區○○
    段336-2地號土地上之地上物拆除，將土地騰空返還原告。
    並自民國（下同）99年1月1日起至返還前開土地之日止，按
    月給付原告新臺幣（下同）1878元。2.被告吳鄭雪娥應將門
    牌號碼臺中市太平區○○○路403號之未保存登記建物（基
    地座落臺中市○○區○○段336-6地號土地），全部騰空遷
    讓交還原告。並自99年1月1日起至返還前開房屋之日止，按
    月給付原告2352元。3.被告吳鄭雪娥應給付原告15萬2704元
    ，及自起訴狀繕本送達翌日起至清償日止，按週年利率百分
    之五計算之利息。4.被告吳柔霏應將門牌號碼臺中市太平區
    ○○○路405號之未保存登記建物（基地座落臺中市○○區
    ○○段336-4地號土地），全部騰空遷讓交還原告。並自99
    年1月1日起至返還前開房屋之日止，按月給付原告1602元。
    另應再給付原告3萬6936元及自起訴狀繕本送達翌日起至清
    償日止，按週年利率百分之五計算之利息。」嗣於本院審理
    中變更聲明為：「1.被告吳鄭雪娥、陳鴻林應將如附圖所示
    ，臺中市○○區○○段336-2地號土地著色標記A部分、面積
    81.80平方公尺之地上物拆除，將土地騰空返還原告。另被
    告吳鄭雪娥應自100年1月1日起至返還前開土地之日止，按
    月給付原告1670元。2.被告吳鄭雪娥應將如附圖所示336-6
    地號土地上即門牌號碼臺中市太平區○○○路403號之未保
    存登記建物（面積75.68平方公尺），全部騰空遷讓交還原
    告。並應自100年1月1日起至返還前開房屋之日止，按月給
    付原告2569元。3.被告吳鄭雪娥、被告吳柔霏應將如附圖所
    示336-4地號土地上即門牌號碼臺中市太平市○○○路405號
    之未保存登記建物（面積73.72平方公尺），全部騰空遷讓
    交還原告。並應自100年1月1日起至返還前開房屋之日止，
    按月給付原告1731元。」，核屬請求之基礎事實同一、擴張
    或減縮應受判決事項之聲明，揆諸前揭規定，亦屬適法，併
    予敘明。
乙、兩造爭執要旨：
一、原告起訴主張：座落臺中市○○區○○段336地號土地（重
    測前之地號為太平段481-223地號），為原告所管理之國有
    土地。系爭336地號土地因分割而增生出336-1、336-2、336
    -3、336-4地號土地。另336-4地號土地再分割出336-6地號
    土地。系爭336地號土地於82年重測前之481-223地號時期，
    即遭訴外人鄭德三及被告吳鄭雪娥無權占用，經原告對其訴
    請拆屋還地後，雙方達成訴訟上和解，鄭德三及被告吳鄭雪
    娥除同意返還土地並支付33萬元外，並將由該二人於系爭
    482- 223地號土地上所起造之建物讓與原告自由處分（法律
    效果應係讓與建物事實上處分權，而因原告係代表中華民國
    訴訟，故該事實上處分權應歸屬國有）。嗣鄭德三及被告吳
    鄭雪娥履行讓與建物之和解條件，由原告將所讓與之建物編
    列為「國產編號L0679、門牌號碼臺中縣太平市○○○路
    403號、未保存登記國有建物」；「國產編號L0679-1、門
    牌號碼臺中縣太平市○○○路405號、未保存登記國有建物
    」，原告並就上開二建物申報為納稅義務人。然前揭403、
    405號房屋現仍為被告吳鄭雪娥、吳柔菲所占用，原告既已
    取得系爭建物之事實上處分權，被告吳鄭雪娥、吳柔菲則屬
    無權占有。再者，被告陳鴻林於前揭訴訟上和解後，另與被
    告吳鄭雪娥簽訂協議書，約定被告陳鴻林得於給付使用補償
    金後，使用其於系爭336-2地號土地所興建之未經保存登記
    建物，亦屬侵害原告之所有權。是原告本於國有土地管理機
    關之身分，自得爰依民法第767條及第184條之規定，請求拆
    屋還地；及依民法第179條規定，請求如下之相當於租金之
    不當得利：系爭336-2地號土地部分：被告陳鴻林因無權
    占用系爭336-2地號土地所獲取之不當利益，已交付予被告
    吳鄭雪娥，且被告吳鄭雪娥亦有主動向原告繳納使用補償金
    之事實，是原告對被告陳鴻林不再請求返還不當得利，僅向
    被告吳鄭雪娥請求每月1670元。【4900元（申報地價）×
    81.80㎡（面積）×0.05（年息）÷12（月）＝1670. 08 元
    ，小數點以下捨棄】。系爭403號建物部分：被告吳鄭雪
    娥應給付每月2569元【｛3800元（申報地價）×130.35 ㎡
    （面積，整筆土地均為被告占用使用範圍，非僅房屋基地部
    分）×0.05（年息）÷12（月）｝+｛60800元（房屋課稅現
    值）×0.1（年息）÷12（月）｝＝2569元，小數點以下捨
    棄】。系爭405號建物部分：被告吳鄭雪娥、吳柔菲應每
    月給付1731元。【｛3800元（申報地價）×77.43㎡（面積
    ，整筆土地均為被告占用使用範圍，非僅房屋基地部分）×
    0.05（年息）÷12（月）｝+｛60800元（房屋課稅現值）×
    0.1（年息）÷12（月）｝＝1731元，小數點以下捨棄】。
    並聲明：1.被告吳鄭雪娥、陳鴻林應將如附圖所示，臺中市
    ○○區○○段336-2地號土地著色標記部分、面積81.80平方
    公尺之地上物拆除，將土地騰空返還原告。另被告吳鄭雪娥
    應自100年1月1日起至返還前開土地之日止，按月給付原告
    1670元。2.被告吳鄭雪娥應將如附圖所示336-6地號土地上
    即門牌號碼臺中市太平區○○○路403號之未保存登記建物
    （面積75.68平方公尺），全部騰空遷讓交還原告。並應自
    100年1月1日起至返還前開房屋之日止，按月給付原告2569
    元。3.被告吳鄭雪娥、被告吳柔霏應將如附圖所示336-4地
    號土地上即門牌號碼臺中市太平市○○○路405號之未保存
    登記建物（面積73.72平方公尺），全部騰空遷讓交還原告
    。並應自100年1月1日起至返還前開房屋之日止，按月給付
    原告1731元。4.願供擔保，請准宣告假執行。
二、對被告答辯之陳述：
  (一)被告陳鴻林自承系爭336-2地號土地上之建物，為其所起造
    ，是被告陳鴻林為該地上物之處分權人，並為系爭336-2地
    號土地之直接占有人。而被告陳鴻林占用系爭336-2地號土
    地係向被告吳鄭雪娥承租而來，是被告吳鄭雪娥就系爭336-
    2地號土地為間接占有人。然被告陳鴻林、吳鄭雪娥均無合
    法之占用權源，同時構成無權占用。原告本於系爭336-2地
    號土地管理人之地位，主張民法第767條之所有物返還請求
    權，訴請被告陳鴻林、吳鄭雪娥拆屋還地，當有理由。
  (二)臺灣高等法院臺中分院82年度上字171號民事和解筆錄關於
    讓與建物部分之內容，訴外人鄭德三及被告吳鄭雪娥確實有
    於82年8月23日交付房屋鑰匙與原告完成點交，此於鈞院83
    年易字第5730號刑事判決記載甚明。而點交於法律上之效力
    ，當即為移轉占有。故鄭德三及被告吳鄭雪娥確實有將系爭
    403號、405號建物移轉占有與原告，而由原告取得事實上處
    分權。
  (三)系爭403號、405號建物已完成點交，如前所述，被告主張於
    和解後仍持續占用系爭403號、405號建物，並未中斷占有，
    無可採信。再者，82年9月間，系爭403號、405號建物係遭
    訴外人鄭昆明所占用。鄭昆明亦遭依竊佔罪判決有罪確定。
    又鄭昆明於86年4月1日始與原告達成和解，和解內容仍有返
    還系爭403號、405號建物之約定，足證被告吳鄭雪娥占用系
    爭403號、405號建物，最早應係於86年4月間，即於鄭昆明
    結束占用之後。是被告吳鄭雪娥主張，其於82年間簽立系爭
    171號和解筆錄之後，仍持續占用系爭403號、405號建物，
    並未中斷，即非屬實。且原告於本件請求被告吳鄭雪娥、吳
    柔霏遷讓403、405號房屋之法律依據，並非主張履行和解內
    容，而係主張類推適用民法第767條所有物返還請求權及民
    法第184條侵權行為，是被告吳鄭雪娥主張對系爭171號和解
    筆錄為時效抗辯，非但無法成立，亦與本件無關。
  (四)原告請求被告吳鄭雪娥、吳柔菲遷讓房屋係類推適用民法第
    767條、第184條規定，已如上述，被告雖舉最高法院95臺上
    字第94號判決，主張事實上處分權人不得類推適用民法第
    767條之物上請求權。惟上開最高法院判決之闡釋內容為：
   「…事實上處分權究非所有權，能否類推適用所有權之物上
    請求權之規定，亦非無疑。」最高法院就是否能類推適用，
    應認為尚有研議之空間，而非確定加以否決。且該最高法院
    判決並未被選為判例，並無絕對之拘束力，此請鈞院再為審
    酌。綜上，被告吳鄭雪娥、吳柔菲目前仍無權占有系爭403
    、405號房屋，侵害行為仍持續中，原告自得主張侵權行為
    ，請求被告遷讓房屋，復依民法第179條請求相當於租金之
    不當得利。
三、被告吳鄭雪娥、吳柔菲答辯略以：
  (一)系爭門牌號碼403號房屋係未保存登記建物，且為被告吳鄭
    雪娥所興建，被告吳鄭雪娥固於82年5月20日與原告成立臺
    灣高等法院臺中分院82年度上字第171號民事和解筆錄，由
    被告吳鄭雪娥同意將讓與原告自由處分，惟最高法院43年臺
    上字第856號、62年臺上字第2414號判例之旨，依民法第758
    條規定，不動產物權，依法律行為而取得，非經登記不生效
    力，而原告並未就系爭403號房屋辦理所有權移轉登記，原
    告尚無從取得系爭403號房屋之所有權，原告主張依據民法
    第767條、第184條之規定，請求被告返還系爭403號房屋，
    即屬無據。原告另主張其已取得系爭403號房屋之事實上處
    分權，主張應類推適用所有權之相關規定云云。按最高法院
    95年度臺上字第94號判決之旨，事實上處分權並非如原告所
    稱當然得類推適用所有權之物上請求權之規定。
  (二)兩造成立臺灣高等法院臺中分院成立82年度上字第171號和
    解筆錄後，被告吳鄭雪娥仍系爭403、405號房屋迄今，未曾
    間斷：
    1.座落336-1、336-3、336-5號土地上之三戶房屋與座落336
      -4（系爭403號房屋）、336-6號（系爭405號房屋）土地
      上之房屋皆為被告吳鄭雪娥同時間所占有，此應為兩造所
      不爭執。原告就336-1、336-3、336-5號土地上之三戶房
      屋，依據88年12月28日修正後國有財產法第42條第1項第2
      款規定，認定被告吳鄭雪娥自82年7月21日前已佔有未間
      斷，並於上開和解筆錄成立超過10年後，將三戶房屋出售
      予被告吳鄭雪娥，並將三戶房屋所坐落之土地與被告吳鄭
      雪娥成立基地租賃契約（最後並將一筆土地出售予被告吳
      鄭雪娥）。可稽，被告吳鄭雪娥占有系爭房屋並未中斷，
      否則，原告不可能與被告吳鄭雪娥成立上開買賣契約及基
      地租賃契約。
    2.原告於86年2月27日向被告吳鄭雪娥收取該五戶房屋之使
      用補償費，而該使用補償費之期間為81年1月起至85年12
      月止，此時間為上開和解筆錄成立後，顯見該和解筆錄成
      立後，被告吳鄭雪娥並未點交返還該五戶房屋，仍繼續佔
      有中。原告固辯稱係因機關內部單位聯繫疏失，收款單位
      未注意系爭403號房屋已由鄭昆明占用，而誤認被告吳鄭
      雪娥占用中云云。然原告既主張被告吳鄭雪娥已將系爭
      403、405號房屋鑰匙交付原告以完成系爭403、405號房屋
      星之點交，則如原告已收回系爭403、405號房屋，原告絕
      無可能再開立使用補償費單據請求被告吳鄭雪娥支付，是
      原告主張被告吳鄭雪娥已將系爭403、405號房屋鑰匙交付
      原告以完成系爭403、405號房屋之點交，並不實在。至於
      ，訴外人鄭昆明係被告吳鄭雪娥胞弟，鄭昆明因經濟拮搪
      ，被告吳鄭雪娥基於姐弟情誼始提供系爭403號房屋予鄭
      昆明居住，被告吳鄭雪娥仍為系爭403、405號房屋之間接
      占有人，其占有並未中斷。
    3.和解筆錄成立後，被告吳鄭雪娥仍然使用該五戶房屋之水
      電，其中83年間之電費更高達每月數千元甚至超過一萬元
      以上，可知該和解筆錄成立後，被告吳鄭雪娥並未點交返
      還該五戶房屋，仍繼續佔有中。就此原告固辯稱該水電費
      收據無從認定係系爭403、405號房屋之收據，且縱使為系
      爭403、405號房屋之收據，亦僅因申請水電名義人未變更
      所致云云。然336、336-1、336-2、336-3、336-4、336-5
      、336-6等七筆土地係由336號土地於95、96年間辦理分割
      登記，其上建物全部為被告使用，且被告早於該土地分割
      前即已占有使用，因此該等水電申請當時即以二戶方式申
      請，此即為該等收據未特別標示全部門牌號碼之原因，而
      參諸該等水電收據之費用金額，其金額皆超過基本度數甚
      多，申言之，依該水電收據內容可知，被告確實有實際使
      用系爭403、405號房屋之事實。
    4.退步言之，縱使如原告所主張事實上處分權得類推適用所
      有權之物上請求權之規定，然系爭403、405號房屋為未保
      存登記建物，此依司法院釋字第107號反面解釋已登記不
      動產所有人之回復請求權，無民法第125條所定消滅時效
      規定之適用，未登記不動產所有物返還請求權即有民法第
      125條消滅時效適用，此復有司法院院字第1833號解釋可
      參，而因被告吳鄭雪娥占有系爭房屋已超過15年以上（不
      論依照82年5月20日和解筆錄成立之時間或被告吳鄭雪娥
      於同年8、9月間將系爭403、405號房屋交付訴外人鄭昆明
      借用，皆超過15年以上），被告吳鄭雪娥自得援用時效抗
      辯，拒絕原告之請求。
  (三)承上所述，原告並未就系爭403、405號房屋辦理所有權移轉
    登記原告尚無從取得系爭403、405號房屋之所有權，原告依
    民法第767條、第184條規定請求被告返還系爭403、405號房
    屋，即屬無據。再者，兩造就系爭二戶房屋之相關爭執，既
    然上開和解筆錄已約定明確，如該和解筆錄第1項可解釋出
    係被告吳鄭雪娥應將系爭房屋遷讓交付原告，則原告自可逕
    執該和解筆錄聲請強制執行，無庸再為本件請求，原告就此
    所提訴訟，並無訴之利益。
  (四)上開和解筆錄故約定被告吳鄭雪娥應將系爭二筆土地上之房
    屋讓與原告自由處分，但該和解筆錄並未約定被告吳鄭雪娥
    應將該二戶房屋交付遷讓予原告，原告能否因此請求被告吳
    鄭雪娥遷讓，已非無疑。縱原告得請求被告吳鄭雪娥遷讓，
    惟被告吳鄭雪娥遷讓交付該二戶房屋前，依民法第347條規
    定準用第373條規定，被告吳鄭雪娥佔有該二戶房屋並非無
    權佔有，原告請求被告吳鄭雪娥、吳柔菲給付相當於租金之
    不當得利，顯有未合。
四、被告陳鴻林於本院100年4月27日言詞辯論時，當庭認諾原告
    之主張及請求。
丙、本件兩造經法官試行整理並簡化爭點，結果如下：
一、兩造不爭執事項（本院並採為本件判決之基礎）：
  (一)原告及被告吳鄭雪娥、訴外人鄭德三曾於82年5月20日，就
    臺灣高等法院臺中分院82年上字第171號民事訴訟達成和解
    ，並有製作和解筆錄（下稱系爭171號和解筆錄）。
  (二)現今座落臺中市○○區○○段336-2地號土地上之建物，係
    於系爭171號民事訴訟和解後由被告陳鴻林起造，目前由被
    告陳鴻林占有使用中。
  (三)門牌號碼臺中市太平區○○○路403號、405號二棟未保存登
    記建物（下稱系爭403號建物、405號建物），屬系爭171號
    和解筆錄內容所載，由被告吳鄭雪娥、訴外人鄭德三讓與原
    告自由處分建物之一部分，並已由原告辦理稅籍登記，為納
    稅義務人。
  (四)系爭403號建物，由被告吳鄭雪娥實際占有使用中；系爭405
    號建物，由被告吳鄭雪娥、被告吳柔霏共同實際占有使用其
    中。
二、兩造爭執事項：
  (一)被告吳鄭雪娥、被告陳鴻林就占用臺中市○○區○○段336-
    2地號土地有無合法權源？有無拆除地上物將土地返還原告
    之義務？
  (二)原告有無依系爭171號民事和解筆錄取得系爭403號、405號
    建物之事實上處分權？
  (三)被告吳鄭雪娥於簽立系爭171號民事和解筆錄後，是否仍持
    續占用系爭403號、405號建物，未曾中斷？得否主張時效抗
    辯？
  (四)原告得否請求被告吳鄭雪娥遷讓系爭403號建物及請求被告
    吳鄭雪娥、被告吳柔霏遷讓系爭405號建物？法律依據為何
    ？
  (五)被告吳鄭雪娥、被告吳柔霏應返還原告相當於租金之不當得
    利金額若干？
丁、本院得心證之理由：
一、原告得否請求被告陳鴻林拆除系爭臺中市○○區○○段336-
    2地號土地之地上物，並返還土地部分：
  (一)原告主張其為系爭臺中市○○區○○段336-2地號土地之所
    有權人如附圖著色標記A部分、面積81.80平方公尺之地上物
    ，為被告陳鴻林向被告吳鄭雪娥租用系爭臺中市○○區○○
    段336-2地號後所起造，被告陳鴻林對於該建物具有事實上
    處分權等情，為兩造所不爭執，自堪認為真實。
  (二)按被告對於原告依訴之聲明所為關於某法律關係之請求，於
    法院行言詞辯論時為承認者，即生訴訟法上認諾之效力，法
    院應不待調查原告請求之訴訟標的之法律關係果否存在，逕
    以認諾為該被告敗訴判決之基礎（最高法院85年度臺上字第
    153號判決要旨參照）。本件被告陳鴻林於本院100年4月27
    日言詞辯論時，當庭認諾原告之請求及主張，則依前開說明
    ，應不待調查，逕以認諾為本件被告陳鴻林敗訴之判決。
二、原告得否請求被告吳鄭雪娥拆除系爭臺中市○○區○○段33
    6-2地號土地之地上物，並請求返還土地及不當得利部分：
  (一)按當事人主張有利於己之事實者，就其事實有舉證之責任。
    但法律別有規定，或依其情形顯失公平者，不在此限。民事
    訴訟法第277條定有明文。
  (一)本件原告另以：被告陳鴻林占用系爭336-2地號土地係向被
    告吳鄭雪娥承租而來，是被告吳鄭雪娥就系爭336-2地號土
    地為間接占有人。然被告陳鴻林、吳鄭雪娥均無合法之占用
    權源，同時構成無權占用。原告本於系爭336-2地號土地管
    理人之地位，主張民法第767條之所有物返還請求權，訴請
    被告吳鄭雪娥拆屋還地云云。然查，系爭臺中市○○區○○
    段336-2地號土地之所有權人如附圖著色標記部分、面積
    81.80 平方公尺之地上物，為被告陳鴻林向被告吳鄭雪娥租
    用系爭臺中市○○區○○段336-2地號後所起造，固為被告
    吳鄭雪娥所自認。然按房屋之拆除，為一種事實上之處分行
    為，是未經辦理所有權第一次登記之房屋，須有事實上之處
    分權者，始得予以拆除（最高法院97年度台上字第1101號、
    第2158號判決意旨參照）。原告既起訴主張被告吳鄭雪娥應
    將占用系爭336-2地號之建物拆除並返還土地，及給付原告
    相當租金之不當得利，自應對被告吳鄭雪娥對於系爭336-2
    地號土地上建物具事實上處分權負舉證之責任。惟原告並未
    舉證被告吳鄭雪娥就該房屋具有事實上之處分權，而本件系
    爭336-2地號土地上之建物為被告陳鴻林所起造，已為本院
    認定如上。則被告吳鄭雪娥既非該建物之起造人，復未具有
    事實上之處分權，且系爭336-2地號土地實際上佔用者為被
    告陳鴻林，並非被告吳鄭雪娥，則原告訴請被告吳鄭雪娥拆
    除系爭336-2地號土地上之建物，並返還土地然認為有理由
    。又被告吳鄭雪娥既未實際占用系爭336-2地號土地，則原
    告請求被告吳鄭雪娥應自100年1月1日起至返還前開土地之
    日止，按月給付原告1670元，亦難認有理。
三、原告有無依系爭171號民事和解筆錄取得系爭403號、405號
    建物之事實上處分權？
  (一)又按就未辦理保存登記之建築物為讓與時，雖因未辦理保存
    登記致不能辦理所有權移轉登記，該建築物之所有權不能發
    生讓與之效力，但受讓人與讓與人間非不得約定將該建築物
    之事實上處分權讓與於受讓人。最高法院74年度臺上字第
    1317 號判決意旨參照。
  (二)經查，依卷附臺灣高等法院臺中分院82年度上字171號民事
    和解筆錄關於讓與建物部分之內容所載，被告吳鄭雪娥及案
    外人鄭德三與原告就被告吳鄭雪娥及案外人鄭德三將系爭
    403號、405號建物之事實上處分權讓與原告達成合意等情，
    有系爭171號和解筆錄影本在卷可查，並經本院調閱上開卷
    宗屬實，且為兩造所不爭執，自堪信為真實。又系爭403號
    、405號建物為未辦理保存登記之建物，雖不能辦理所有權
    移轉登記，然原告與被告吳鄭雪娥及案外人鄭德三間既約定
    將該建築物之事實上處分權讓與於原告，該約定自屬有效。
  (三)又原告主張訴外人鄭德三及被告吳鄭雪娥確實有於82年8月
    23日交付房屋鑰匙與原告完成點交一節，雖為被告吳鄭雪娥
    、吳柔霏所否認。然被告吳鄭雪娥與案外人鄭德三於82年5
    月20日於台灣高等法院台中分院與原告達成和解後，被告吳
    鄭雪娥及案外人鄭德三於82年8月23日已依系爭171號和解筆
    錄交付房屋鑰匙6支以完成點交，此業經本院83年易字第573
    0號刑事判決及台灣高等法院台中分院84年度上易字第291號
    刑事判決認定明確，有上開2件刑事判決影本在卷可考，原
    告此部分之主張，應屬可採。而點交於法律上之效力，當即
    為移轉占有。故案外人鄭德三及被告吳鄭雪娥確實有將系爭
    403號、405號建物移轉占有與原告，而由原告取得事實上處
    分權，已可認定。
四、被告吳鄭雪娥於簽立系爭171號民事和解筆錄後，是否仍持
    續占用系爭403號、405號建物，未曾中斷？得否主張時效抗
    辯？
  (一)又被告吳鄭雪娥、吳柔霏雖均辯稱被告被告吳鄭雪娥於簽立
    系爭171號民事和解筆錄後，仍持續占用系爭403號、405號
    建物，未曾中斷，而主張時效抗辯云云。然查，被告吳鄭雪
    娥及案外人鄭德三已於82年8月23日依系爭171號和解筆錄交
    付房屋鑰匙6支以完成點交，將系爭403號、405號建物移轉
    占有與原告，已認定如上。被告吳鄭雪娥、吳柔霏雖主張被
    告吳鄭雪娥對於系爭403號、405號建物仍繼續占有，惟該系
    爭403號、405號建物於82年8月23日後，另經案外人鄭昆明
    無權占有，嗣經原告對於案外人鄭昆明提起民、刑事訴訟，
    刑事部分案外人鄭昆明經台灣高等法院判處有期徒刑8月確
    定，民事部分原告則與案外人鄭昆明於86年4月1日達成和解
    ，案外人鄭昆明願於86年7月1日前自動遷移，並將占有之建
    物點交原告，可知被告縱使於案外人鄭昆明遷移之後復行占
    有系爭403號、405號建物，惟被告吳鄭雪娥占用系爭403號
    、405號建物之時間，最早應係於86年4月間，即於鄭昆明結
    束占用之後。
  (二)又被告吳鄭雪娥、吳柔霏雖主張案外人鄭昆明係被告吳鄭雪
    娥胞弟，鄭昆明因經濟拮搪，被告吳鄭雪娥基於姐弟情誼始
    提供系爭403號房屋予鄭昆明居住，被告吳鄭雪娥仍為系爭
    403、405號房屋之間接占有人，其占有並未中斷云云。然查
    ，依本院調閱之本院81年度訴字第1968號、85年度訴字第
    1499號民事卷宗及卷附之被告吳鄭雪娥及案外人鄭德三、鄭
    昆明之刑事判決所載，本案系爭之403號、405號建物，於原
    告於81年間訴請被告吳鄭雪娥及案外人鄭德三拆屋還地開始
    ，迄於與案外人鄭昆明於86年4月1日達成和解為止，均無被
    告吳鄭雪娥言明提供系爭403號房屋予鄭昆明居住之情況，
    已難認被告吳鄭雪娥、吳柔霏此部分之主張為真。況且原告
    當時之代理人吳維馨於上開刑事案件中，亦陳明：「鄭德三
    、吳鄭雪娥於82年8月23日至其辦公室將鑰匙交付，鄭德三2
    人亦陳明屋內已無他物，數日後其偕同處長查勘現場，發現
    屋內尚有幾張破桌椅，唯恐事後引發爭議，於82年9月17日
    以台財產中三字第82019669號函請鄭德三2人將上開雜物於1
    個月內搬離，逾期視同廢棄物」等語（見卷附台灣高等法院
    台中分院84年度上易字第299號刑事判決理由欄第10行以下
    ）。可見系爭之403號、405號建物於被告吳鄭雪娥與案外人
    鄭德三點交原告後，期間並非持續由被告吳鄭雪娥、案外人
    鄭德三、鄭昆明占有，案外人鄭昆明之占有亦應係在82年8
    月23日之後。是以被告吳鄭雪娥、吳柔霏此部分之主張，亦
    無理由。
  (三)另被告吳鄭雪娥、吳柔霏復主張和解筆錄成立後，被告吳鄭
    雪娥仍然使用該五戶房屋之水電，其中83年間之電費更高達
    每月數千元甚至超過一萬元以上，可知該和解筆錄成立後，
    被告吳鄭雪娥並未點交返還該五戶房屋，仍繼續佔有中云云
    。就此原告否認被告主張之事實，並稱該水電費收據無從認
    定係系爭403、405號房屋之收據，且縱使為系爭403、405
    號房屋之收據，亦僅因申請水電名義人未變更所致等語。再
    查，系爭403、405號建物於83年間係為案外人鄭昆明所無權
    占有（鄭昆明係同時占用5間），已認定如上，況上開案外
    人鄭昆明之刑事案件中，本院及台中高等法院台中分院亦認
    定案外人鄭昆明並將所無權占有之房屋部分出租與不知情之
    案外人莊雪芳、劉岳隆販賣商品及經營餐廳，則系爭403、
    405號建物連同其餘3間建物既均在使用中，則該建物因使用
    產生水、電費自屬當然，並無從以系爭403、405號建物座落
    之地址有以被告吳鄭雪娥為繳納義務人之水、電費之單據，
    即推論系爭403、405號建物係由被告吳鄭雪娥占有使用甚明
    。
  (四)再者，被告吳鄭雪娥、吳柔霏復辯稱：兩造就系爭403、405
    號二戶房屋之相關爭執，既上開171號和解筆錄已約定明確
    ，如該和解筆錄第1項可解釋出係被告吳鄭雪娥應將系爭房
    屋遷讓交付原告，則原告自可逕執該和解筆錄聲請強制執行
    ，無庸再為本件請求，原告就此所提訴訟，並無訴之利益云
    云。又查，本件原告雖不否認系爭建物嗣後由被告吳鄭雪娥
    占有使用，並據以提起本件訴訟，然被告吳鄭雪娥已於82年
    8月23日履行系爭171號和解筆錄已論述如上，本件原告主張
    係因被告吳鄭雪娥於成立和解後另行占有，與原和解筆錄之
    法律關係不同，是被告吳鄭雪娥、吳柔霏此部分之辯解，亦
    難認有理。
  (五)又被告吳鄭雪娥、吳柔霏另主張原告於86年2月27日向被告
    吳鄭雪娥收取該五戶房屋之使用補償費，而該使用補償費之
    期間為81年1月起至85年12月止，此時間為上開171號和解筆
    錄成立後，顯見該和解筆錄成立後，被告吳鄭雪娥並未點交
    返還該五戶房屋，仍繼續佔有中云云。就此，原告對於向被
    告吳鄭雪娥收取81年1月起至85年12月止之補償費一節雖不
    否認，惟原告則辯稱係因機關內部單位聯繫疏失，收款單位
    未注意系爭403號房屋已由鄭昆明占用，而誤認被告吳鄭雪
    娥占用中等語。再查，系爭403、405號建物於82年8月23日
    後，另經案外人鄭昆明無權占有，已認定如上，原告縱向被
    告吳鄭雪娥收取補償金，應僅生原告對於受領該補償金是否
    無受領之法律上原因之不當得利問題，尚無法依此推論被告
    吳鄭雪娥於該期間均有持續占有之事實甚明。
  (五)綜上，被告吳鄭雪娥既係於86年4月1日後方再行占有系爭
    403、405號建物，是被告吳鄭雪娥主張，其於82年間簽立系
    爭171號和解筆錄之後，仍持續占用系爭403號、405號建物
    ，並未中斷，即非屬實。是以，被告吳鄭雪娥、吳柔霏主張
    時效抗辯，尚屬無據。
五、原告得否請求被告吳鄭雪娥遷讓系爭403號建物及請求被告
    吳鄭雪娥、被告吳柔霏遷讓系爭405號建物？
  (一)按所有人對於無權佔有或侵奪其所有物者，得請求返還之；
    對於妨害其所有權者，得請求返還之；對於妨害其所有權者
    ，得請求除去之；有妨害其所有權之虞者，得請求防止，民
    法第767條定有明文。而本件原告主張其為系爭403、405號
    建物之事實上處分權人，而主張應類推適用所有權之相關規
    定等語。被告吳鄭雪娥、吳柔霏則辯稱按最高法院95年度臺
    上字第94號判決之旨，事實上處分權並非如原告所稱當然得
    類推適用所有權之物上請求權之規定云云。再查，系爭403
    、405號建物為未辦理保存登記之建物，原告就該建物所取
    得之事實上處分權固與民法上所定之所有權不同。然所有權
    之權能本在使用、收益、處分及占有，並得排除侵害，而事
    實上之處分權固不能完全等同所有權，然性質上並非與所有
    權全然不同。被告雖主張依上開最高法院之見解而推論事實
    上之處分權不得類推適用民法第767條之規定，然本院認所
    有權與事實上處分權性質類似，如事實上處分權亦係對於物
    有事實上之管領力，如處分之權。則在事實上之處分權受侵
    害之情形下，如不許類推適用民法第767條之規定，則相對
    於債權亦有相關保護之規定，事實上之處分權豈非完全無法
    律之保障，此實與民事法律之保護私權之概念不符。是本院
    認在事實上之處分權遭無權占有或侵奪之情況下，自當得類
    推適用民法第767條之規定請求返還其物。
  (二)又被告吳柔霏雖於99年5月12日言詞辯論時辯稱其係因與被
    告吳鄭雪娥之親屬關係而占有該房屋，直接占有人仍為被告
    吳鄭雪娥，原告訴請被告吳柔霏遷讓房屋，容有不合云云。
    然被告吳柔霏99年11月13日言詞辯論時已改稱被告吳鄭雪娥
    、吳柔霏均為現占有人等語，且依原告提出之「承租國有非
    公用不動產」申請書所載，被告吳柔霏早於96年間即以占用
    人之身分向原告申請承租系爭門牌405號房屋。且原告主張
    該房屋現在由被告吳柔霏作為商店使用，再者，被告吳柔霏
    係以自己之名義向原告繳納占用該房屋之使用補償金。是被
    告吳柔霏顯係以自己占有之意思而占用系爭門牌405號房屋
    ，而非代被告吳鄭雪娥占用等語。此為被告吳柔霏所自承且
    為被告吳鄭雪娥不爭執。是以被告吳鄭雪娥、吳柔霏均為系
    爭405號建物之現占有人應可認定。而被告吳鄭雪娥對於占
    有系爭403號建物、被告吳鄭雪娥、吳柔霏對於占有系爭405
    號建物，均未能證明有占有權源之事實，是原告請求被告吳
    鄭雪娥遷讓系爭403號建物、被告吳鄭雪娥、吳柔霏遷讓系
    爭405號建物，應屬有據。
六、被告吳鄭雪娥、被告吳柔霏應返還原告相當於租金之不當得
    利金額若干？
  (一)按無法律上之原因而受利益，致他人受損害者，應返還其利
    益；雖有法律上之原因，而其後已不存在者，亦同。民法第
    179條定有明文。土地及房屋為價值不斐之不動產，無權佔
    有他人土地、房屋，可能獲得相當於租金之利益為社會通常
    之觀念。本件被告吳鄭雪娥佔用系爭403號建物、被告吳鄭
    雪娥、吳柔霏佔用系爭405號建物，均無合法權源，即係無
    法律上原因而受有相當於租金之利益，且致原告受有損害，
    原告自得依不當得利之法律關係請求被告返還其利益。又按
    城市地方房屋之租金，以不超過土地及其建築物申報總價年
    息10%為限，土地法第97條定有明文。再無權佔有他人土地
    ，可能獲得相當於租金之利益為社會通常之觀念，而無權佔
    用人所獲得相當於租金之利益，其租金額之多寡，除以基地
    申報地價為基礎外，尚須斟酌基地之位置，工商業繁榮之程
    度，承租人利用基地之經濟價值及所受利益等項，並與鄰地
    租金相比較，以為決定，並非必達申報總地價年息10%最高
    額（最高法院61年台上字第1695號、68年台上字第3071號判
    例意旨參照）。
  (二)次查，原告主張被告吳鄭雪娥無權占用系爭門牌403號房屋
    ，獲有不當得利，原告依民法第179條規定，請求返還。而
    系爭門牌403號房屋雖僅未將系爭336-6地號土地全部佔滿。
    然查，空餘部分係在屋後，僅房屋占用人得以使用，應屬房
    屋之附隨部分，故於計算不當得利之時，應將全筆土地面積
    均為計入，應屬有據。
  (三)系爭336-4、336-6土地於99年1月之申報地價，均為每平方
    公尺3,800元，有土地登記簿謄本附卷可考。又系爭403、40
    5號建物均為鐵皮屋。本院審酌系爭建物均為屋齡甚久之鐵
    皮屋，建物緊鄰道路、交通方便、生活機能尚佳等情狀，認
    原告得請求相當於租金之損害，土地部分以年息5%計算、建
    物部分以年息10％計算為適當。故被告吳鄭雪娥關於系爭
    403號建物應自100年1月1日至返還房屋止，按月年給付原告
    ，按月給付原告2569元。【｛3800（申報地價）×130. 35
    （面積）×0.05÷12｝+｛60800（房屋課稅現值）×0.1÷
    12｝＝2063+506＝2569】。被告吳鄭雪娥及吳柔霏應自100
    年1月1日起至遷讓系爭405 號建物之日止，按月給付原告
    1731元。【｛3800（申報地價，證十）×77.43（面積）×
    0.05÷12｝+｛60800（房屋課稅現值）×0.1 ÷12｝＝
    1225+506＝1731】。
七、綜上所述，被告陳鴻林無權占有系爭336-2地號土地，原告
    依民法第767條第1項前段之規定，請求被告陳鴻林將如附圖
    所示著色標記A部分、面積81.80平方公尺之地上物拆除，並
    將上開部分之土地返還原告；被告吳鄭雪娥應將如附圖所示
    336-6 地號土地上即門牌號碼臺中市太平區○○○路403號
    之未保存登記建物（面積75.68平方公尺），全部騰空遷讓
    交還原告。並應自100年1月1日起至返還前開房屋之日止，
    按月給付原告2569元；被告吳鄭雪娥、被告吳柔霏應將如附
    圖所示336-4地號土地上即門牌號碼臺中市太平市○○○路
    405號之未保存登記建物（面積73.72平方公尺），全部騰空
    遷讓交還原告。並應自100年1月1日起至返還前開房屋之日
    止，按月給付原告1731元，為有理由，應予准許；原告其餘
    逾此部分之請求，為無理由，應予駁回。
八、本判決第一項為本於被告認諾所為之判決，爰依職權宣告假
    執行；另本判決其餘原告勝訴部分，兩造均陳明願供擔保，
    請求宣告假執行及免為假執行，經核無不符，爰酌定相當擔
    保金，併准許之；又原告敗訴部分，其假執行之聲請，亦失
    所附麗，應予駁回。
九、本件判決之基礎已臻明確，兩造其餘攻擊防禦方法及舉證，
    核與判決無影響，毋庸一一論列，併此敘明。
十、訴訟費用負擔及假執行宣告之依據：民事訴訟法第79條、第
    85條第1項、第389條第1項第1款、第390條第2項、第392條
    第2項、第3項。
中    華    民    國   100    年    5     月    18    日
                  民事第四庭    法  官  張清洲
正本係照原本作成。
如對本判決上訴，須於判決送達後20日內向本院提出上訴狀。如
委任律師提起上訴者，應一併繳納上訴審裁判費。
中    華    民    國   100    年    5     月    18    日
                                書記官  顏督訓